ACORDAO-COMPLETO-2452707

ACÓRDÃO 8811/2021 ATA 21/2021 - PRIMEIRA CÂMARA

VISTOS, relatados e discutidos estes autos de pensões militares concedidas pelo Ministério da Defesa - Comando do Exército.
ACORDAM os ministros do Tribunal de Contas da União, reunidos em sessão da 1ª Câmara, ante as razões expostas pelo relator, em:
9.1. considerar ilegais os atos de pensão militar inicial instituídas por José Haroldo Santos Lopes (44358/2016, peça 2) , Edson de Saboya e Silva (46382/2016 , peça 3) e José do Espírito Santo Sousa (17881/2017, peça 4) , recusando-lhes o registro, nos termos do § 1º do art. 260 do RI/TCU; 
9.2. dispensar a devolução dos valores indevidamente recebidos de boa-fé, presumidamente, pelas pensionistas, nos termos da Súmula 106 deste Tribunal; 
9.3. determinar ao Ministério da Defesa - Comando do Exército que: 
9.3.1. no prazo de 15 (quinze) dias, a contar da ciência desta deliberação, abstenha-se de realizar pagamentos decorrentes dos atos impugnados, sujeitando-se a autoridade administrativa omissa à responsabilidade solidária, nos termos do art. 262, caput, do Regimento Interno/TCU;
9.3.2. regularize o posto/graduação dos instituidores que serve de base para o cálculo dos proventos das pensões militares;
9.3.3. dê ciência às Sras. Marta Maria Saboya de Queiroz e Cláudia Cristiane de Matos Sousa de que podem optar por benefícios/vencimentos legalmente acumuláveis nos termos do art. 29 da Lei 3.765/1960;
9.3.4. cadastre novos atos de concessão de pensão livres das irregularidades apontadas, submetendo-os no prazo de 30 (trinta) dias à apreciação deste Tribunal, nos termos do art. 262, caput e § 2º, do RI/TCU, e 19, § 3º, da Instrução Normativa TCU 78/2018
9.3.5. dê ciência, no prazo de 15 (quinze) dias, a contar do recebimento da notificação deste acórdão, do inteiro teor desta deliberação às beneficiárias dos atos impugnados, encaminhando a este Tribunal, no prazo de 30 (trinta) dias, comprovante da referida ciência;
9.3.6. informe às interessadas que o efeito suspensivo proveniente da interposição de possíveis recursos perante o Tribunal não as exime da devolução dos valores percebidos indevidamente após a respectiva notificação, caso os recursos não sejam providos;
9.4. encerrar o processo e arquivar os presentes autos.

Atos de Pensão militar.

Primeira Câmara

Comando do Exército.

3. Interessadas: Alessandra Cristine de Matos Sousa (XXX.565.424-XX); Avani Ribeiro de Carvalho Lopes (XXX.309.623-XX); Cláudia Cristiane de Matos Sousa (XXX.493.563-XX); Crysmaria do Espírito Santo de Matos Sousa (XXX.280.503-XX); Fátima Regina de Saboya Salgado (XXX.298.401-XX); Maria das Graças Oliveira de Saboya (XXX.058.083-XX); Marta Maria Saboya de Queiroz (XXX.294.153-XX).

Jorge Oliveira.

13.1. Ministros presentes: Walton Alencar Rodrigues (Presidente), Vital do Rêgo e Jorge Oliveira.
13.2. Ministro que alegou impedimento na Sessão: Jorge Oliveira.
13.3. Ministro-Substituto convocado: Augusto Sherman Cavalcanti.
13.4. Ministro-Substituto presente: Weder de Oliveira (Relator).

WEDER DE OLIVEIRA

Em exame, 3 (três) atos de pensão militar (dois iniciais e um de reversão) emitidos pelo Ministério da Defesa - Comando do Exército.
Reproduzo, com ajustes de forma, o relatório do auditor da Secretaria de Fiscalização de Integridade de Atos e Pagamentos de Pessoal e de Benefícios Sociais (Sefip) , (peça 6) , que contou com a anuência do diretor da unidade especializada (peça 7) , bem como manifestação de concordância do MP/TCU, representado pelo procurador Marinus Eduardo De Vries Marsico (peça 8) :
" (...) EXAME TÉCNICO 
Procedimentos aplicados
2.	Os procedimentos para exame, apreciação e registro de atos de pessoal encontram-se estabelecidos na Instrução Normativa TCU 78/2018 e na Resolução TCU 206/2007. Essas normas dispõem, em seus arts. 4º, § 2º, e 3º, § 3º, respectivamente, que os atos de pessoal disponibilizados por meio do e-Pessoal devem ser submetidos à crítica automatizada do próprio sistema, com base em parâmetros predefinidos.
3.	Relativamente aos atos de admissão e concessão de aposentadoria, pensão e reforma, as rotinas de crítica das informações cadastradas nos sistemas informatizados de coleta de atos foram elaboradas e validadas levando-se em conta as peculiaridades desses atos. Os itens de verificação do sistema compreendem prazos e fundamentos legais, assim como eventuais ocorrências de acumulação. Tratam-se de verificações mais abrangentes, minuciosas e precisas do que aquelas que podem ser realizadas por mãos humanas, proporcionando um nível de segurança ainda maior.
4.	As críticas aplicadas aos atos encontram-se discriminadas na opção Crítica do Sistema e-Pessoal.
5.	Além da crítica automatizada, há verificação humana adicional no caso de haver alertas do sistema ou informações não formatadas, como esclarecimentos do gestor ou do controle interno.  
6.	As críticas também consideram os registros do Sistema Integrado de Administração de Recursos Humanos (Siape) . O Siape disponibiliza informações atualizadas sobre as parcelas que integram os proventos, diferentemente, portanto, do Sisac, que informa as parcelas no momento do registro do ato. 
SITUAÇÃO DAS REFORMAS QUE ORIGINARAM AS PENSÕES EM ANÁLISE
7.	É importante salientar que esta Corte de Contas, recentemente, mudou o entendimento quanto à possibilidade de o militar já reformado por limite de idade para permanência na reserva receber um posto/graduação acima, para fins de proventos, por ocasião de sua reforma por incapacidade, amparada no art. 110 da Lei 6.880/1980, firmando entendimento de que apenas militares da ativa ou da reserva podem receber a majoração no posto/graduação, conforme texto da lei a seguir:
Lei nº 6880/80
 (...) 
Art. 110. O militar da ativa ou da reserva remunerada, julgado incapaz definitivamente por um dos motivos constantes dos incisos I e II do art. 108, será reformado com a remuneração calculada com base no soldo correspondente ao grau hierárquico imediato ao que possuir ou que possuía na ativa, respectivamente
        § 1º Aplica-se o disposto neste artigo aos casos previstos nos itens III, IV e V do artigo 108, quando, verificada a incapacidade definitiva, for o militar considerado inválido, isto é, impossibilitado total e permanentemente para qualquer trabalho.
        § 2º Considera-se, para efeito deste artigo, grau hierárquico imediato:
        a) o de Primeiro-Tenente, para Guarda-Marinha, Aspirante-a-Oficial e Suboficial ou Subtenente;
        b) o de Segundo-Tenente, para Primeiro-Sargento, Segundo-Sargento e Terceiro-Sargento; e
        c) o de Terceiro-Sargento, para Cabo e demais praças constantes do Quadro a que se refere o artigo 16.
        § 3º Aos benefícios previstos neste artigo e seus parágrafos poderão ser acrescidos outros relativos à remuneração, estabelecidos em leis especiais, desde que o militar, ao ser reformado, já satisfaça às condições por elas exigidas.
8.	  O Acórdão 2225/2019-TCU-Plenário, da Relatoria do Ministro Benjamin Zymler, apresentou nova interpretação na situação supracitada, in verbis:
Sumário
ATOS DE REFORMA. ALTERAÇÃO DE UMA DAS CONCESSÕES PARA ELEVAÇÃO, EM UM GRAU HIERÁRQUICO, DO POSTO SOBRE O QUAL CALCULADOS OS PROVENTOS DO INATIVO, EM FACE DA SUPERVENIÊNCIA DE INVALIDEZ PERMANENTE DECORRENTE DE DOENÇA ESPECIFICADA EM LEI. MILITAR ANTERIORMENTE REFORMADO COM PROVENTOS JÁ CALCULADOS SOBRE O POSTO HIERÁRQUICO SUPERIOR, POR TEMPO DE SERVIÇO. AUSÊNCIA DE PREVISÃO LEGAL PARA EXTENSÃO DA VANTAGEM ESTABELECIDA NO ART. 110 DA LEI 6.880/1980 A MILITARES JÁ REFORMADOS, BEM COMO PARA O ACRÉSCIMO DE DOIS POSTOS NO CÁLCULO DOS PROVENTOS. NEGATIVA DE REGISTRO. DETERMINAÇÕES. LEGALIDADE E REGISTRO DAS DEMAIS CONCESSÕES. (Grifo nosso) 
9.	De acordo com todas as verificações realizadas, para os atos desta instrução, é pertinente observar que todos os instituidores foram reformados inicialmente por idade, posteriormente foram novamente reformados, só que nesta oportunidade por incapacidade/invalidez, situação em que erroneamente tiveram seus proventos majorados para 01 (um) o posto/graduação acima. Ao falecerem, o cálculo ilegal dos proventos veio a incidir sobre a pensão militar deixada, conforme demostrado no quadro a seguir:
	Ato de PMIL
	BASE DE CÁLCULO DOS PROVENTOS
	Parecer Sefip

		Posto/graduação da reforma inicial
	Posto/Grad. da reforma  incapacidade/invalidez
	Posto/graduação concedidos na PMil
	Posto/graduação corretos na PMil
	
	44358/2016
	1º Sargento 
	2º Tenente
	2º Tenente**
	1º Sargento
	ILEGAL

	46382/2016
	Tenente-Coronel
	Coronel
	Coronel***
	Tenente-Coronel
	ILEGAL

	17881/2017
	2º Tenente
	1º Tenente
	1º Tenente**
	2º Tenente
	ILEGAL

	* não tem tempo para contribuir para 02 postos acima como informado no ato.
** Conforme informação no ato, NÃO contribuiu para posto/graduação acima para fins de pensão militar ("Posto/graduação de contribuição" = posto na data do óbito) .
*** Conforme informação no ato, contribuiu para 01 (um) posto/graduação acima para fins de pensão militar.
****verificar análise sobre posto acima para reserva remunerada, inciso II do art. 50 da lei 6880. Análise feita a seguir

10.	Assim, pelo exposto, verificados os atos SISAC de reforma inicial e alteração de reforma, os aludidos atos devem receber parecer pela ilegalidade, devendo ser adequada a base de cálculo dos proventos de pensão militar conforme exposto no quadro, por contrariar o disposto no Acórdão 2.225/19- TCU-Plenário. 
ANÁLISE DO DIREITO AO POSTO/GRADUÇÃO ACIMA NA PASSAGEM PARA RESERVA
11.	Outro aspecto analisado nos atos em estudo é a contagem de tempos indevidos para fins de passagem para a reserva amparado no inciso II do Art. 50 da lei nº 6880/80 em sua redação original, transcrita abaixo:
Art. 50. São direitos dos militares:
 (...) 
II - a percepção de remuneração correspondente ao grau hierárquico superior ou melhoria da mesma quando, ao ser transferido para a inatividade, contar mais de 30 (trinta) anos de serviço; (Grifo nosso) 
12.	Verificou-se, por intermédio dos atos de reforma dos instituidores que existia a possibilidade de contagem de tempo indevido para fins de concessão de posto/graduação acima amparado no normativo supracitado, tal situação repercute nos proventos de pensão militares.
13.	O art. 137 caput conjugado com seu § 1º da lei nº 6.880/80, por sua vez, prevê quais tempos de serviço estão excluídos para fins de concessão do posto/graduação acima na reserva remunerada, in verbis:
Art. 137. Anos de serviço é a expressão que designa o tempo de efetivo serviço a que se refere o artigo anterior, com os seguintes acréscimos:
I - tempo de serviço público federal, estadual ou municipal, prestado pelo militar anteriormente à sua incorporação, matrícula, nomeação ou reinclusão em qualquer organização militar;
 (...) 
  III - tempo de serviço computável durante o período matriculado como aluno de órgão de formação da reserva;
 (...) 
  VI - 1/3 (um terço) para cada período consecutivo ou não de 2 (dois) anos de efetivo serviço passados pelo militar nas guarnições especiais da Categoria "A", a partir da vigência da Lei nº 5.774, de 23 de dezembro de 1971.     
         
 § 1º Os acréscimos a que se referem os itens I, III e VI serão computados somente no momento da passagem do militar à situação de inatividade e para esse fim. (Grifo nosso) 
14.	Logo, os tempos previstos nos itens I, III e VI não podem ser contabilizados no tempo de serviço do militar para fins do benefício previsto no inciso II do art. 50 da lei nº 6.880/80 (posto acima) em sua redação original. Dessa forma, a contagem de tais tempos caracteriza-se em afronta aos Acórdãos nº 631/2020 e 616/2020, ambos da 1ª Câmara, segue transcrição do sumário:
Acórdão 631/2020-TCU-Primeira Câmara
Sumário: REFORMA. PROVENTOS DE REFERÊNCIA CALCULADOS SOBRE UM POSTO OU GRADUAÇÃO ACIMA DO OCUPADO NA ATIVA PARA MILITARES QUE NÃO COMPLETARAM, EM ATIVIDADE ESTRITAMENTE MILITAR, OS 30 ANOS REQUERIDOS PELA REDAÇÃO ORIGINAL DO ART. 50, INCISO II, DA LEI 6.880/1980 C/C ART. 135 E SEGUINTES DO REFERIDO DIPLOMA LEGAL. ILEGALIDADE. DETERMINAÇÕES. 
15.	O quadro a seguir foi elaborado para análise dos tempos de serviço dos instituidores em seus respectivos atos de reforma, uma vez que os atos de pensão militar não contemplam o mapa de tempo de serviço do militar. A partir desse esse estudo constatou-se:
	Ato PMil
	Há tempo indevido para inc. II do art.50 da lei 6.8880/80?
	Natureza do Tempo indevido/quantitativo 
	Parecer da Sefip

	44358/2016
	NÃO
	X-X-X
	Legal

	46382/2016
	NÃO
	X-X-X
	Legal

	17881/2017
	SIM*
	02 anos, 00 meses, 00 dias em guarnições especiais
	Legal

	* Excluindo-se tal tempo o militar AINDA tem os 30 (trinta) anos de serviço que lhe dão o direito ao posto acima;
** militar foi para reserva remunerada por atingir limite para permanência na ativa (reserva compulsória) não tem direito ao posto acima;
***Excluindo-se tal tempo o militar NÃO tem os 30 (trinta) anos de serviço que lhe dão o direito ao posto acima

16.	Ressalta-se que, no ato nº 44358/2016, o militar não tinha direito a contribuição para 02 postos acima para fins de pensão militar, conforme informado em seu formulário de concessão de pensão militar, uma vez que contava apenas com 30 anos de serviço e para ser possível tal contribuição são necessários 35 anos ou mais de serviço.
17.	No que se refere à acumulação de cargos/proventos públicos por parte de beneficiários dos instituidores dos atos em análise, verificou-se o que se segue no quadro a seguir:
	Ato de PMIL
	Nome do beneficiário
	Acumulação 
	Parecer Sefip

	44358/2016
	AVANI RIBEIRO DE CARVALHO LOPES, XXX.309.623-XX
	NÃO ACUMULA
	Legal

	46382/2016
	FATIMA REGINA DE SABOYA SALGADO, XXX.298.401-XX
	MAGISTRATURA FEDERAL
	Legal

		MARIA DAS GRACAS OLIVEIRA DE SABOYA, XXX.058.083-XX
	APOSENTADORIA POR IDADA
	Legal

		MARTA MARIA SABOYA DE QUEIROZ, XXX.294.153-XX
	SERVIDORA FEDERAL APOSENTADA, PENSÃO POR MORTE PREVIDENCIÁRIA 
	Ilegal

	17881/2017
	ALESSANDRA CRISTINE DE MATOS SOUSA, XXX.565.424-XX
	NÃO ACUMULA
	Legal

		CLAUDIA CRISTIANE DE MATOS SOUSA, XXX.493.563-XX
	SERVIDORA ESTADUAL (PROFESSORA) E DIRIGENTE DO SERVIÇO PÚBLICO ESTADUAL
	Ilegal

		CRYSMARIA DO ESPIRITO SANTO DE MATOS SOUSA, XXX.280.503-XX 
	NÃO ACUMULA
	Legal

18.	As acumulações apresentadas como "LEGAL", quando estas ocorrem no quadro acima, estão amparadas no art. 29 da Lei nº 3765/60, in verbis:
   Art. 29.  É permitida a acumulação:           
        I - de uma pensão militar com proventos de disponibilidade, reforma, vencimentos ou aposentadoria;         
        II - de uma pensão militar com a de outro regime, observado o disposto no art. 37, inciso XI, da Constituição Federal.     
19.	No que se refere às acumulações "ILEGAIS" é oportuno informar que as Sras. MARTA MARIA SABOYA DE QUEIROZ, XXX.294.153-XX, ato nº 46382/2016, e CLAUDIA CRISTIANE DE MATOS SOUSA, XXX.493.563-XX, ato nº 17881/2017, além da pensão militar em estudo acumula mais benefícios civis, em desacordo com os incisos I e II do art. 29 da lei 3.765/60. 
20.	 Sendo os seguintes benefícios civis acumulados cumulativamente com a pensão militar pelas beneficiárias retro citadas, segundo banco de dados desta Corte: 
	Titular (nome) 
	Situação
	Valor
	Espécie (descrição completa) 
	Data Início

	MARTA MARIA SABOYA DE QUEIROZ
	Ativo
	15.427,02
	POLICIAL RODOVIÁRIA FEDERAL-APOSENTADA  
	12/07/2019

		Ativo
	5.252,19
	PENSÃO POR MORTE PREVIDENCIÁRIA DO INSS
	03/09/2012

	CLAUDIA CRISTIANE DE MATOS SOUSA
	Ativo
	3.552,65
	PROFESSORA MUNICIPAL 
	27/03/2006

		Ativo
	3.866,45
	DIRIGENTE DO SERVIÇO PUBLICO MUNICIPAL - SECRET. DE EDUCAÇÃO
	23/03/1995

21.	Assim, as pensões supracitadas não devem prosperar, também, pela acumulação ilegal, devendo as interessadas optar por 02 (dois) benefícios dentre os 03 (três) acumulados. 
CONCLUSÃO 
22.	A abrangência e a profundidade das verificações levadas a efeito fundamentam convicção de ilegalidade dos atos. Assim, cabe proposta no sentido de que sejam considerados ilegais, negando-lhes os registros. 
PROPOSTA DE ENCAMINHAMENTO
23.	Ante o exposto, com fundamento nos arts. 71, inciso III, da Constituição Federal, 1º, inciso V, e 39, incisos I e II, da Lei 8.443/1992 e 260, § 1º e 5º, do Regimento Interno do Tribunal de Contas da União, bem como art. 7º, § 4º da IN 78/2018, propõe-se:
a) considerar ilegais os atos de concessão de pensão constantes neste processo por contrariarem o Acórdão 2225/2225-TCU-Plenário; 
b) dispensar o ressarcimento das quantias indevidamente recebidas de boa-fé pelas interessadas, consoante o disposto no Enunciado 106 da Súmula da Jurisprudência do TCU;
c) determinar ao Comando do Exército que:
c.1) no prazo de 15 (quinze) dias, a contar da ciência desta Deliberação, abstenha-se de realizar pagamentos decorrentes do ato impugnado, sujeitando-se a autoridade administrativa omissa à responsabilidade solidária, nos termos do art. 262, caput, do Regimento Interno/TCU;
c.2) dê ciência, no prazo de 15 (quinze) dias, a contar do recebimento da notificação deste Acórdão, à beneficiária, encaminhando a este Tribunal, no prazo de 30 (trinta dias) , comprovante da referida ciência; e
c.3) alerte aos beneficiários que o efeito suspensivo proveniente da interposição de possíveis recursos perante o TCU não as exime da devolução dos valores percebidos indevidamente após a respectiva notificação, caso os recursos não sejam providos.
d) esclarecer à unidade de origem, com supedâneo no art. 262, § 2º, do Regimento Interno, que a concessão considerada ilegal poderá prosperar mediante a emissão e o encaminhamento a este Tribunal de novo ato concessório, escoimado das irregularidades apontadas nestes autos;
e) proceda a regularização do posto/graduação que serve de base para o cálculo dos proventos de pensão militar;
f) determinar à Secretaria de Fiscalização de Pessoal que monitore o cumprimento das medidas indicada nos subitens 23.d. e 23.e. supra, representando a este Tribunal, caso necessário; e
g) no que se refere apresente às beneficiárias, Sras. MARTA MARIA SABOYA DE QUEIROZ, XXX.294.153-XX, ato nº 46382/2016, e CLAUDIA CRISTIANE DE MATOS SOUSA, XXX.493.563-XX, ato nº 17881/2017, que seja apresentado as elas o direito à opção por 02 (dois) dos benefícios dos 03 (três) que estão sendo pagos atualmente."
É o relatório.

não há.

Procurador Marinus Eduardo De Vries Marsico.

ATOS DE PENSÃO MILITAR. ART. 110 DA LEI 6.880/1980. ASCENSÃO IRREGULAR DE NÍVEL HIERÁRQUICO ENTRE A ATIVA E A REFORMA, REFLETIDA NAS PENSÕES. PERCEPÇÃO SIMULTÂNEA, PELAS BENEFICIÁRIAS EM DOIS ATOS, DA PENSÃO EM EXAME COM OUTROS DOIS BENEFÍCIOS PREVIDENCIÁRIOS. ACUMULAÇÃO ILEGAL OCORRIDA QUANDO DA EMISSÃO DO ATO. DESCUMPRIMENTO DAS REGRAS DO ART. 29 DA LEI 3.765/1960. ILEGALIDADE. DETERMINAÇÃO. ARQUIVAMENTO.

PENSÃO MILITAR (PMIL)

Secretaria de Fiscalização de Integridade de Atos e Pagamentos de Pessoal e de Benefícios Sociais (Sefip).

Trata-se de 3 (três) atos de pensão militar (dois iniciais e um de reversão) emitidos pelo Ministério da Defesa - Comando do Exército.
A Secretaria de Fiscalização de Integridade de Atos e Pagamentos de Pessoal e de Benefícios Sociais (Sefip) propõe a ilegalidade das pensões militares, visto que os proventos estão sendo pagos com base em graduação superior, em desalinho com o art. 110 da Lei 6.880/1980.
Além do mais, identificou que a Sra. Marta Maria Saboya de Queiroz, pensionista de Edson de Saboya e Silva (46382/2016, peça 3) , acumula outros dois benefícios previdenciários, e que a Sra. Cláudia Cristiane de Matos Sousa, pensionista de José do Espírito Santo Sousa (17881/2017, peça 4) acumula remuneração de dois cargos ativos, em desacordo com o art. 29 da Lei 3.765/1960.
Acompanho a proposta de mérito alvitrada pela Sefip, acolhida pelo MP/TCU, incorporando-a às minhas razões de decidir.
II
De início, destaco precedentes deste Tribunal em que se decidiu que "os atos de concessão de reforma e pensão militar, embora tenham correlação, são atos complexos independentes de tal sorte que, uma eventual irregularidade que não tenha sido analisada em um ato de reforma apreciado pela legalidade pode ser reavaliada em um ato de pensão militar" (voto condutor do Acórdão 5263/2020-TCU-Primeira Câmara, relatados pelo ministro Vital do Rêgo) .
No mesmo sentido, os seguintes excertos de outros acórdãos:
"A jurisprudência do TCU apregoa que eventual irregularidade em ato de aposentadoria registrado por este Tribunal, sem possibilidade de revisão, pode ser objeto de nova análise de legalidade na apreciação da pensão decorrente, pois a concessão deste benefício é ato novo, igualmente complexo, que somente se aperfeiçoa após a apreciação realizada por esta Corte no exercício da competência prevista no art. 71, inciso III, da Constituição de 1988 (Acórdão 11468/2019-TCU-Primeira Câmara, da relatoria do ministro Vital do Rêgo, por exemplo) ." (Acórdão 457/2020-TCU-Segunda Câmara) .
"A respeito de o TCU ter considerado legal o ato de alteração de reforma do ex-militar, não há vinculação inafastável entre o ato instituidor e a pensão. É importante destacar que a jurisprudência do TCU tem se consolidado no sentido de que a apreciação de pensão decorrente de ato de aposentadoria ou reforma poderá ser objeto de nova análise, pois a concessão deste benefício é ato novo, igualmente complexo, que se aperfeiçoa após a apreciação realizada por este Tribunal no exercício da competência prevista no art. 71, inciso III, da Constituição de 1988." (Acórdão 8057/2020-TCU-Segunda Câmara) .
O Sr. José Haroldo Santos Lopes foi reformado, incialmente, em 7/5/1993, por impedimento de idade, como primeiro sargento (ato julgado legal no âmbito do TC Processo 020.120/2008-1) , concessão que foi alterada, em razão de incapacidade superveniente à reforma inicial, para pagamento de proventos com base em um grau hierárquico superior, o de segundo tenente (ato julgado legal no âmbito do TC Processo 011.992/2014-0) , posto o qual também é a base de cálculo da pensão por ele instituída, ora examinada.
O Sr. Edson de Saboya e Silva foi reformado, incialmente, em 25/2/1995, por impedimento de idade, como tenente coronel (ato julgado legal no âmbito do TC Processo 013.417/2007-4) , concessão que foi alterada, em razão de incapacidade superveniente à reforma inicial, para pagamento de proventos com base em um grau hierárquico superior, o de coronel (ato julgado legal no âmbito do TC Processo 013.992/2007-6) , posto o qual também é a base de cálculo da pensão por ele instituída, ora examinada.
O Sr. José do Espírito Santo Sousa foi reformado, incialmente, em 3/10/2001, por impedimento de idade, como segundo tenente (ato julgado legal no âmbito do TC Processo 022.086/2006-0) , concessão que foi alterada, em razão de incapacidade superveniente à reforma inicial, para pagamento de proventos com base em um grau hierárquico superior, o de primeiro tenente (ato julgado legal no âmbito do TC Processo 022.086/2006-0) , posto o qual também é a base de cálculo da pensão por ele instituída, cuja reversão ora se examina.
Em todos esses casos, em razão da alteração da reforma por doença incapacitante superveniente, houve elevação, em um grau, do posto que serve de base de cálculo para os proventos dos ex-militares, e não há informação de que os inativos tenham contribuído adicionalmente para instituir pensões calculadas tendo por base 1 ou 2 postos acima do posto de reforma, nos termos art. 6º da Lei 3.765/1960, se preenchidos os requisitos temporais antes da revogação desse artigo pela MP 2.215-10/2001.
Com efeito, essa segunda promoção, quando da alteração da reforma dos ex-militares, refletem nas respectivas pensões militares instituídas.
Os atos acostados às peças 2, 3 e 4 devem ser considerado ilegais, uma vez que derivam de reforma inconsistente com o que dispõe o art. 110, §§ 1º e 2º, da Lei 6.880/1980, o qual concedeu ao militar, apenas da reserva e da ativa, a possibilidade de ser inativado em grau hierárquico superior (no caso de invalidez permanente) :
 "Art. 110. O militar da ativa ou da reserva remunerada, julgado incapaz definitivamente por um dos motivos constantes dos incisos I e II do art. 108, será reformado com a remuneração calculada com base no soldo correspondente ao grau hierárquico imediato ao que possuir ou que possuía na ativa, respectivamente.
§ 1º Aplica-se o disposto neste artigo aos casos previstos nos itens III, IV e V do artigo 108, quando, verificada a incapacidade definitiva, for o militar considerado inválido, isto é, impossibilitado total e permanentemente para qualquer trabalho.
§ 2º Considera-se, para efeito deste artigo, grau hierárquico imediato:
a) o de Primeiro-Tenente, para Guarda-Marinha, Aspirante-a-Oficial e Suboficial ou Subtenente;
b) o de Segundo-Tenente, para Primeiro-Sargento, Segundo-Sargento e Terceiro-Sargento; e
c) o de Terceiro-Sargento, para Cabo e demais praças constantes do Quadro a que se refere o artigo 16" (não grifado no original) ."
Acerca dessas situações, de inatividade em posto superior não condizente com o que dispõe o referido art. 110 da Lei 6.880/1980, o Tribunal assim decidiu no Acórdão 2225/2019-TCU-Plenário:
"ATOS DE REFORMA. ALTERAÇÃO DE UMA DAS CONCESSÕES PARA ELEVAÇÃO, EM UM GRAU HIERÁRQUICO, DO POSTO SOBRE O QUAL CALCULADOS OS PROVENTOS DO INATIVO, EM FACE DA SUPERVENIÊNCIA DE INVALIDEZ PERMANENTE DECORRENTE DE DOENÇA ESPECIFICADA EM LEI. MILITAR ANTERIORMENTE REFORMADO COM PROVENTOS JÁ CALCULADOS SOBRE O POSTO HIERÁRQUICO SUPERIOR, POR TEMPO DE SERVIÇO. AUSÊNCIA DE PREVISÃO LEGAL PARA EXTENSÃO DA VANTAGEM ESTABELECIDA NO ART. 110 DA LEI 6.880/1980 A MILITARES JÁ REFORMADOS, BEM COMO PARA O ACRÉSCIMO DE DOIS POSTOS NO CÁLCULO DOS PROVENTOS. NEGATIVA DE REGISTRO. DETERMINAÇÕES. LEGALIDADE E REGISTRO DAS DEMAIS CONCESSÕES."
Nessas circunstâncias, os postos corretos para referência de pagamento das pensões deveriam ser, respectivamente, o de primeiro sargento para o Sr. José Haroldo Santos Lopes, o de tenente coronel para o Sr. Edson de Saboya e Silva e o de segundo tenente para o Sr. José do Espírito Santo Sousa.
Assim, deve ser determinado ao Ministério da Defesa/Comando do Exército que regularize o posto/graduação que serve de base para o cálculo dos proventos das pensões instituídas pelos ex-militares.
Ademais, conforme quadro elaborado pela Sefip, a seguir reproduzido, as pensionistas acumulam, desde a emissão dos atos ora examinados, vencimentos ou benefícios previdenciários em desacordo com o art. 29 da Lei 3.765/1960:
	Titular (nome) 
	Situação
	Valor
	Espécie (descrição completa) 
	Data Início

	MARTA MARIA SABOYA DE QUEIROZ
	Ativo
	15.427,02
	POLICIAL RODOVIÁRIA FEDERAL-APOSENTADA  
	12/07/2019

		Ativo
	5.252,19
	PENSÃO POR MORTE PREVIDENCIÁRIA DO INSS
	03/09/2012

	CLAUDIA CRISTIANE DE MATOS SOUSA
	Ativo
	3.552,65
	PROFESSORA MUNICIPAL 
	27/03/2006

		Ativo
	3.866,45
	DIRIGENTE DO SERVIÇO PUBLICO MUNICIPAL - SECRET. DE EDUCAÇÃO
	23/03/1995

A jurisprudência deste Tribunal (a exemplo dos Acórdão 12450/2018-TCU-Primeira Câmara, 8721/2017 e 3653/2011-TCU-2ª Câmara e 2365/2018-TCU-Plenário) é firme no sentido de que o disposto no artigo acima citado "permite a acumulação de duas pensões militares ou de uma pensão militar com vencimentos ou benefício previdenciário decorrente de um único cargo civil, sejam estes últimos vinculados ao Regime Próprio de Previdência de Servidores Públicos ou ao Regime Geral da Previdência Social".
Destarte, deve ser determinada à jurisdicionada que dê ciência às interessadas de que podem optar por benefícios/vencimentos legalmente acumuláveis nos termos do art. 29 da Lei 3.765/1960.
No caso de as beneficiárias optarem pelas pensões em exame, o Ministério da Defesa - Comando do Exército deverá providenciar a emissão de novos atos, escoimados da irregularidade apontada.
Uma vez que os atos foram enviados a esta Corte de Contas há menos de 5 (cinco) anos, podem ser apreciados sem a necessidade de prévia oitiva das interessadas, nos termos do Acórdão 587/2011-TCU-Plenário.
Diante do exposto, manifesto-me pela aprovação do acórdão que ora submeto à apreciação deste Colegiado.
TCU, Sala das Sessões, em 22 de junho de 2021.
Weder de Oliveira 
Relator